【裁判字號】    98,訴,1523
【裁判日期】    981211
【裁判案由】    返還土地
【裁判全文】
臺灣臺北地方法院民事判決              98年度訴字第1523號
原      告  甲○○
被      告  乙○○
上列當事人間返還土地事件，本院於民國九十八年十一月十九日
言詞辯論終結，判決如下：
    主  文
被告應將坐落臺北縣烏來鄉○○段二四四地號土地上如附圖編號
A部分所示，面積為玖仟壹佰肆拾捌平方公尺之果樹砍除後，將
上開土地返還予原告。
訴訟費用由被告負擔。
    事實及理由
壹、程序部分：
一、按訴狀送達後，原告不得將原訴變更或追加他訴，但請求之
    基礎事實同一、擴張或減縮應受判決事項之聲明者，不在此
    限，民事訴訟法第255條第1項第2款、第3款定有明文。經查
    ，本件原告起訴時，其聲明為：「被告應將坐落臺北縣烏來
    鄉○○段244地號（下稱系爭土地）如附圖紅色所示土地上
    果樹砍除，併將該土地返還予原告」（見98年度店補字第41
    號卷第2頁），嗣經本院囑託臺北縣新店地政事務所測量被
    告種植果樹實際占有系爭土地之面積後，原告於民國98年9
    月14日變更聲明為：「被告應將系爭土地上如附圖編號A部
    分所示之果樹砍除後，將上開土地返還予原告」（見本院卷
    第43頁），核屬減縮應受判決事項之聲明，依上揭規定，應
    予准許，合先敘明。
貳、實體部分：
一、原告起訴主張：
  (一)原告為系爭土地之所有權人，被告未徵得原告同意，擅自在
    系爭土地上如附圖編號A部分所示部分面積為9,148平方公尺
    之土地種植果樹，屢經伊勸阻無效，被告係以種植果樹之方
    式無權占有原告所有土地，爰依民法第767條之規定訴請被
    告應將系爭土地上如附圖編號A部分所示面積為9,148平方公
    尺之果樹砍除並返還土地予原告。
  (二)為此聲明：
    1.被告應將系爭土地上如附圖編號A部分所示面積為9,148平
      方公尺之果樹砍除並返還土地予原告。
    2.聲請本院依職權宣告假執行。
二、被告則抗辯以：
  (一)系爭土地原係被告之父即訴外人林清泉所有，訴外人林清泉
    於84年10月6日因病死亡後，即由被告依繼承取得其所有權
    ，原告係經由非法程序登記取得系爭土地之所有權，自不得
    主張被告無權占有，且被告於繼承取得系爭土地所有權後，
    即在該土地上種植柿子、茶葉、麻高樹等農作物，迄今前後
    占有長達14年之久，應已依占有時效取得地上權，自非無權
    占有系爭土地。
  (二)為此聲明：
    1.原告之訴駁回。
    2.如受不利判決，願供擔保請准宣告免為假執行。
三、原告於80年1月21日因贈與而取得系爭土地之所有權，迄今
    仍為系爭土地之登記所有權人，另系爭土地上如附圖編號A
    部分所示面積為9,148平方公尺之果樹，確係被告所種植等
    情，有土地登記第二類謄本（見98年度店補字第41號卷第6
    頁）、現場照片（見本院卷第14、15頁）、本院98年7月10
    日勘驗測量筆錄（見本院卷第29、30頁）及臺北縣新店地政
    事務所98年8月17日北縣店地測字第0980012024號函附土地
    複丈成果圖（見本院卷第36、37頁）等資料附卷足憑，復為
    兩造所不爭執，堪信為真實。
四、本件原告主張其為系爭土地之所有權人，被告擅自系爭土地
    上如附圖編號A部分所示部分面積為9,148平方公尺土地種植
    果樹，顯屬無權占有，依民法第767條前段之規定請求被告
    砍除前揭果樹並返還土地等語，為被告所否認，並以前揭情
    詞置辯，是本件之爭點厥為：被告是否無權占有使用系爭土
    地上如附圖編號A部分所示部分面積為9,148平方公尺土地種
    植果樹？茲分敘如下：
  (一)按所有人對於無權占有或侵奪其所有物者，得請求返還之，
    對於妨害其所有權者，得請求除去之，有妨害其所有權之虞
    者，得請求防止之，民法第767條定有明文。次按以無權占
    有為原因，請求返還土地者，占有人對土地所有權存在之事
    實無爭執，而僅以非無權占有為抗辯者，土地所有權人對其
    土地被無權占有之事實無舉證責任，占有人自應就其取得占
    有係有正當權源之事實證明之（最高法院85 年度台上字第
    1120號判決要旨參照）。經查，原告迄今仍為系爭土地之登
    記所有權人，已如前述，並為兩造所不爭執，則本件自應由
    被告就占有系爭土地種植果樹之合法權源負舉證之責，原告
    無須舉證證明被告為無權占有，合先敘明。
  (二)被告雖抗辯稱系爭土地原係伊父親即訴外人林清泉所有，訴
    外人林清泉於84年10月6日因病死亡後，即由伊依繼承取得
    其所有權云云；然查，系爭土地之所有權早於80年1月21日
    因贈與之原因而移轉登記予原告，已如前述，從自斯時起，
    訴外人林清泉已非系爭土地之登記所有權人，被告自無從因
    繼承關係而繼受取得系爭土地之所有權，是其所為上揭抗辯
    ，顯與事實不符，不能採信。被告另抗辯稱伊自84年間起即
    在該土地上種植柿子、茶葉、麻高樹等農作物，迄今前後占
    有長達14年之久，應已依占有時效取得地上權云云。惟按因
    時效取得地上權登記請求權者，不過有此請求權而已，如未
    於起訴前向該管地政機關請求為地上權登記，並經地政機關
    受理者，仍不得據以對抗土地所有人，而謂其係有權占有，
    受訴法院毋庸就占有人是否具備時效取得地上權登記之要件
    ，為實體上裁判（最高法院69年度第5次民事庭會議決議、
    80 年度第2次民事庭會議決議、88年度台上字第404號判決
    、88年台上字第1729號判決意旨參照）；又主張因時效取得
    地上權者，依民法第772條準用同法第769條或第770條之規
    定，須以行使地上權之意思而占有他人之土地，經過一定之
    期間，始得請求登記為地上權人。此項意思依民法第944 條
    第1項之規定既不在推定之列，故須由占有人負證明之責，
    不能僅憑占有人在他人土地上有建築物或其他工作物或竹木
    之客觀事實，即認占有人係基於行使地上權之意思而占有。
    又因時效取得地上權登記請求權者，不過有此請求權而已，
    在未依法登記為地上權人以前，仍不得據以對抗土地所有人
    ，而謂其係有權占有。經查，被告並未提出其因種植柿子、
    茶葉、麻高樹等農作物而占用系爭土地之事實，而向臺北縣
    新店地政事務所請求為地上權登記之相關證據，依前揭說明
    ，仍難謂被告等就系爭土地係有權占有，而得對抗原告，本
    院自毋庸就被告占有上揭土地是否具備時效取得地上權登記
    之要件為實體上之認定。況被告就其以行使地上權之意思而
    為上揭土地占有之事實亦未提出任何證據相佐，其究以何意
    思而為占用，即非明確，自難徒憑被告主張種植農作物占用
    上揭土地之事實，即為其有權占有系爭土地之認定。故被告
    抗辯時效取得地上權，係有權占有云云，於法未合，仍無可
    取。
  (三)綜上，被告所為上開抗辯，均無理由，且被告自承迄今系爭
    土地上如附圖編號A部分所示部分面積為9,148平方公尺土地
    之果樹均係伊所種植（見本院卷第29、65頁），堪認被告確
    為上揭果樹之事實上處分權人，被告既無任何法律上原因占
    用系爭土地上如附圖編號A部分所示部分面積為9,148平方公
    尺土地種植果樹，則原告訴請被告砍除果樹並返還土地，應
    屬可採。
五、綜上所述，原告依所有物返還請求權法律關係，請求被告應
    將系爭土地上如附圖編號A部分所示面積為9,148平方公尺之
    果樹砍除並返還土地予原告，為有理由。
六、再查，本件訴訟標的價額依占有面積乘以公告現值，核定為
    155萬5,160元，顯與民事訴訟法第389條第1項第5款所定「
    所命給付之金額或價額未逾50萬元」之要件不符，經核復無
    民事訴訟法第389條第1項第1款至第3款之情形，則原告聲請
    本院依職權宣告假執行，於法未符，不能准許。另本件原告
    並未陳明願供擔保請准宣告假執行，被告陳明願供擔保請准
    宣告免為假執行，容有誤會，併予敘明。
七、本件事證已臻明確，兩造其餘攻擊防禦方法，經審酌後，或
    與本件無涉，或與判決結果不生影響，毋庸一一論列，併此
    敘明。
八、據上論結，本件原告之訴為有理由，依民事訴訟法第79條，
    判決如主文。
中    華    民    國    98    年    12    月    11    日
                  民事第二庭    法  官  李家慧
以上正本係照原本作成
如對本判決上訴，須於判決送達後20日內向本院提出上訴狀
中    華    民    國    98    年    12    月    11    日
                                書記官  康翠真

司法院資訊處製作；財團法人民間司法改革基金會備份。
